臺灣臺中地方法院民事判決　九十三年訴字第八七四號
　　原　　　告　　丙○○
　　訴訟代理人　　鐘登科　律師
　　複　代理人　　林堡欽　律師
　　訴訟代理人　　丁○○
　　被　　　告　　葛麥哈特企業有限公司
　　法定代理人　　戊○○
　　被　　　告　　己○○
　　訴訟代理人　　楊盤江　律師
　　複　代理人　　甘龍強　律師
右當事人間請求遷讓房屋等事件，本院於民國九十四年二月十六日言詞辯論終結，判
決如下：
    主    文
被告葛麥哈特企業有限公司應自坐落臺中市○○區○○段一三地號、同段一三之三地
號土地上建號九０八即門牌號碼台中市南屯區○○○○路十三號房屋，及坐落同段一
五地號土地上建號九五六即門牌號碼台中市南屯區○○○○路三九０號地下一樓之三
房屋，遷出並交還原告。
被告葛麥哈特企業有限公司應自民國九十三年四月二十九日起至交還前開房屋之日止
，按月給付原告新臺幣陸仟捌佰肆拾玖元。
原告其餘之訴駁回。
訴訟費用由被告葛麥哈特企業有限公司負擔。
本判決第一項於原告以新臺幣壹拾伍萬陸仟元，第二項到期部分於原告每期各以新台
幣貳仟參佰元，為被告葛麥哈特企業有限公司供擔保後，得假執行。但被告葛麥哈特
企業有限公司如於假執行程序實施前，第一項以新臺幣肆拾陸萬玖仟壹佰捌拾元，第
二項到期部分每期各以新台幣陸仟捌佰肆拾玖元為原告預供擔保，得免為假執行。
原告其餘假執行之聲請駁回。
    事實及理由
一、按訴狀送達後，原告不得將原訴變更或追加他訴。但擴張或減縮應受判決事項之
    聲明者，不在此限。民事訴訟法第二百五十五條第一項第三款定有明文。本件原
    告係起訴主張被告無權占有其所有之建物，應遷讓所有物並返還不當得利，惟其
    於起訴時就被告應返還不當得利之數額係請求按月以新台幣（下同）二萬二千零
    七十元計算，然嗣於本案審理中，原告減縮該不當得利之數額為按月以六千八百
    四十九元計算，核與前揭規定相符，應予准許，先予敘明。
二、原告起訴主張：坐落台中市○○區○○段一三地號、同段一三之三地號土地上之
    台中市○○區○○段九０八號建號即門牌編號台中市南屯區○○○○路十三號房
    屋，暨坐落台中市○○區○○段一五地號土地上之台中市○○區○○段九五六號
    建號即門牌編號台中市南屯區○○○○路三九０號地下一樓之三號房屋，係原告
    所有，詎被告明知渠等就系爭房屋並無任何合法使用權源，竟於原告請求遷讓房
    屋之後，迄今仍未將其所有物品自系爭房屋搬出，爰依民法物上請求權及不當得
    利之法律關係，請求被告自系爭建物遷出，並返還因占有系爭房屋而受有相當於
    租金之不當得利即每月給付原告六千八百四十九元等語，並聲明：並聲明：（一
    ）被告等應自坐落台中市○○區○○段一三地號、同段一三之三地號土地上之台
    中市○○區○○段九０八建號建物，即門牌編號台中市南屯區○○○○路十三號
    房屋遷出，並返還與原告。（二）被告等應自第一項坐落同段一五地號土地上之
    台中市○○區○○段九五六建號建物，即門牌編號台中市南屯區○○○○路三九
    ０號地下一樓之三房屋遷出，並返還與原告。（三）被告等應給付原告自起訴狀
    繕本送達翌日起至返還前項房屋之日止，按月以六千八百四十九元計算之金額。
    （四）願供擔保，請准宣告假執行。
三、被告己○○辯稱其並未占有系爭不動產，原告請求其遷讓並返還不當得利，自無
    理由等語。而被告葛麥哈特企業有限公司（以下稱葛麥哈特公司）則以：（一）
    其自八十四年十月起，向原告之父親即系爭房屋之原所有權人乙○○承租系爭房
    屋，原告為張啟樵之受讓人，依八十九年五月五日修正施行前之民法第四百二十
    五條之規定，兩造間仍有租賃關係存在，被告非無權占有：被告公司於八十四年
    十月七日設立，當時即設址在台中市南屯區○○○○路十三號，原所有權人乙○○係被告己○○之公公，被告公司之法定代理人戊○○則為被告己○○之胞妹，
    雙方因有此關係，乃由被告公司與乙○○口頭約定以每月三千元、一年三萬六千
    元為租金，被告公司自非無權占有系爭房屋，原告自不得請求遷讓。（二）原告
    兩造間既有租賃關係，原告以被告公司無權占有為由請求返還不當得利，顯無理
    由。況系爭房屋租金每月僅三千元，原告請求每月六千八百四十九元尤屬無據等
    語資為抗辯。並均聲明：（一）原告之訴及假執行之聲請均駁回。（二）如受不
    利益之判決，願供擔保請准宣告免假執行。
四、經查，坐落台中市○○區○○段一三地號、同段一三之三地號土地暨其上建號九
    ０八號即門牌號碼台中市南屯區○○○○路十三號建物，及坐落台中市○○區○○段一五地號土地暨其上建號九五六號即門牌號碼台中市南屯區○○○○路地下
    一樓之三號建物，原均為訴外人乙○○所有，於九十三年二月二十三日移轉登記
    予原告，該建物現由被告葛麥哈特公司占有使用中，且葛麥哈特公司係於八十四
    年十月間即以台中市南屯區○○○○路十三號一樓為其公司地址設立登記等情，
    為兩造所不爭，並有該建物、土地登記謄本及被告葛麥哈特公司基本資料查詢單
    在卷可憑，堪信為真實。原告又主張被告等占有系爭建物並無正當權源，被告等
    自應遷讓系爭建物返還原告，並給付相當於租金之不當得利等語，惟為被告等所
    否認，並以前開情詞置辯，是本件兩造爭執之點如下：（一）被告己○○是否占
    有系爭建物？（二）被告葛麥哈特公司是否有權占有系爭房屋？即被告葛麥哈特
    公司與乙○○或原告間是否有租賃關係存在？（三）被告若無權占有系爭房屋，
    其所受之利益應如何計算？以下茲就兩造間各爭點分敘之。
五、按當事人主張有利於己之事實者，就其事實有舉證之責任，民事訴訟法第二百七
    十七條定有明文。而民法第七百六十七條所有權物上請求權之相對人，除直接占
    有人外，雖尚包括間接占有人（如貸與人、出租人等），然請求返還所有物之訴
    ，仍應以現在占有該物之人為被告，如非現在占有該物之人，所有人要不得本於
    物上請求權，對之請求返還所有物。查本件原告雖以所有人物上請求權、不當得
    利之法律關係請求被告己○○遷讓系爭房屋並返還不當得利，然為被告己○○所
    否認，而原告於九十三年十月十三日本件言詞辯論程序中雖已陳明欲補充證據以
    證明被告己○○占有系爭建物之事實，惟迄本件言詞辯論終結前，仍未提出證據
    以實其說，是原告請求被告己○○自系爭建物遷出並返還不當得利，尚難憑採，
    應予駁回。
六、又按以無權占有為原因，請求返還所有物之訴，被告對原告就其物有所有權存在
    之事實無爭執，而僅以非無權占有為抗辯者，原告對於被告無權占有之事實，無
    舉證責任。被告應就其取得占有，係有正當權源之事實證明之（最高法院九十一
    年度台上字第二一八二號判決參照）。而主張法律關係存在之當事人，須就該法
    律關係發生所須具備之特別要件，負舉證責任。而租賃契約，係以當事人約定，
    一方以物租與他方使用收益，他方支付租金而成立。且當事人互相表示意思一致
    者，無論其為明示或默示，契約即為成立，民法第一百五十三條第一項定有明文
    ；而租賃契約為諾成契約，當事人間如已就租賃契約必要之點即租賃物與租金互
    相表示一致，其租賃契約即為成立，不能因尚未訂立書面契約，而認尚未成立。
    本件被告葛麥哈特公司主張兩造就系爭房屋有租賃關係存在，既為原告所否認，
    則被告葛麥哈特公司即應就兩造曾約定，原告或其前手乙○○以系爭房屋租與被
    告葛麥哈特公司使用收益，而被告葛麥哈特公司支付租金之事實，負舉證責任。
    而被告葛麥哈特公司主張兩造間有租賃契約之關係存在，無非以其所出具予訴外
    人乙○○之各類所得扣繳暨免扣繳憑單及乙○○就該租金收入亦申報為綜合所得
    收入為憑，然查：
（一）證人庚○○即駱白珠會計師事務所職員到庭結證稱：「乙○○是我們的客戶，
      他委託我們做記帳事務，所得稅申報也是我們幫他處理。：：我們幫乙○○已
      經做了十幾年的會計業務，通常在申報期限之前，乙○○會將扣繳憑單交給我
      們，我們根據他的資料做申報，如果有補稅的資料，他也會委託我們處理。他
      之前經常要補稅，後來國稅局有提供個人所得資料，我們就建議他去申請，所
      以他最近幾年，大約從九十一年開始就沒有補稅問題。之前他有補稅的問題，
      我有幫他做查詢，大部分都是葛麥哈特公司租金的問題，他就說，公司是他媳
      婦開的，他也沒有跟她收租金，為何要跟他算租金。他大概意思應該是說，自
      己的房子自己用，為何還要算租金。這樣的狀況有二、三年，我不記得第一次
      是什麼時候發生的，只記得很久了。：：（原告訴訟代理人：乙○○是什麼時
      候向證人反映為何沒收租金要補繳？）應該第一次發生時就有反映。因為他要
      補繳就會請我們幫他處理。因為當時我有跟他解釋，：：公司是營利單位，縱
      使公司有申報租金支出，而數額過低，國稅局也會依職權幫他們核定租金。：
      ：（被告訴訟代理人：乙○○補稅原因為何？）因為乙○○沒有申報租金收入
      。國稅局核定下來，就有顯示出兩筆租金收入，一筆是葛麥哈特（公司）申報
      的，一筆是國稅局依職權核定的。（被告訴訟代理人：租金部分是否每年均是
      有兩筆補稅？）我記得是好幾年都有兩筆未申報租金收入的補稅，可是我不確
      信是否每年均是這樣。：：」等語，是依證人庚○○之證詞，訴外人乙○○於
      申報綜合所得稅時，並未將被告葛麥哈特公司所出具之扣繳憑單交付予會計師
      事務所申報租金收入，且於國稅局核定需補繳稅款時，其亦質疑無租金收入為
      何需申報？而證人庚○○又向乙○○解釋公司申報數額與國稅局依職權核定稅
      額之差異性，核與證人乙○○到庭證稱：「：：系爭建物現在為葛麥哈特企業
      有限公司占有，是當初我兒子甲○○跟我說他們要用，那時被告葛麥哈特企業
      有限公司還沒有成立，因為系爭房屋為空屋，：：是自己人我就給他用，沒有
      出租：：八十五年開始我的所得中有一筆租金收入，我並不知道，所以我沒有
      申報，後來會計師告訴我有欠稅，我就去查才知道系爭房屋之收入，因為是自
      己人又沒有多少錢我就去繳納，：：」等情相符，是自難僅以乙○○就國稅局
      核定補稅未提出異議，即遽以該扣繳憑單認定乙○○與被告葛麥哈特公司間就
      系爭建物有租賃契約存在。
（二）而證人甲○○即被告己○○之配偶、被告葛麥哈特公司股東亦到庭證稱：「：
      ：之前在公司是擔任電腦程式設計：：（葛麥哈特）公司剛成立時尚未設立帳
      號，所以曾經以我的帳號進出款項，直到九十二年三、四月間（後），我不管
      公司業務，所以不知道公司有無（繼續）使用我的帳戶。我因為擔任公司程式
      設計，所以我會接觸到公司的內帳。【提出公司從八十八年一月份至九十二年
      三月之電腦資料及支票存根、存簿各兩本、及帳戶明細單兩份】依照前開資料
      顯示，被告葛麥哈特企業有限公司從沒有給付租金給我父親。（原告訴訟代理
      人：證人甲○○提供電腦資料從何而來？）公司小姐做完帳之後，會給我備份
      資料，將備份資料放在我自己的國照公司。」等語，而被告對證人甲○○所提
      出之前開資料亦不爭執，足認被告葛麥哈特公司之內帳，並未有系爭建物租金
      之支出無訛。
（三）被告葛麥哈特公司又抗辯系爭建物之租金未從公司帳支出，係因被告己○○與
      訴外人乙○○約定：家中所聘菲傭薪資，本應由己○○負擔三分之二，乙○○
      負擔三分之一，然以該建物租金收入與乙○○應支出之菲傭薪資相抵後，菲傭
      薪資全部由被告己○○給付云云，而被告己○○雖以證人身分附合被告葛麥哈
      特公司之抗辯，然此不僅為證人乙○○所否認，且與被告葛麥哈特公司先前主
      張「租金每年七萬二千元，於年初一次支付：：自八十八年起，租金再降為每
      年三萬六千元」（被告九十三年十月十三日答辯狀參照）不符，況菲傭薪資應
      屬固定、非浮動數額，然依被告葛麥哈特公司之抗辯，自八十八年起系爭建物
      每年租金降為三萬六千元（每月租金僅三千元），則菲傭薪資又係如何分擔？
      是被告此部分抗辯既前後不一，且與常情不合，復為證人乙○○所否認，而被
      告又未能提出其他事證以實其說，其抗辯自難憑採。
（四）綜上，被告葛麥哈特公司既未能舉證證明其曾給付租金予乙○○，自難僅以其
      曾出具之扣繳憑單遽認被告葛麥哈特公司與乙○○間就系爭建物間有租賃關係
      存在，故原告主張被告葛麥哈特公司係無權占有系爭建物，應堪採信。至被告
      葛麥哈特公司另抗辯其與乙○○間就系爭建物有使用借貸關係乙節，不僅為乙○○所否認，縱該使用借貸關係確實存在，然使用借貸原屬貸與人與使用人間
      特定之債之關係，除第三人同意外，第三人並不受其拘束，使用借貸非如租賃
      之有民法第四百二十五條之規定，故物之原所有人將物借予他人使用，嗣將物
      移轉予第三人所有，該他人不得對第三人即物之現在所有人主張有使用借貸之
      權利（最高法院九十三年度台上字第一九四八號判決參照），查本件系爭建物
      所有權既已移轉予原告所有，則被告葛麥哈特公司仍執其與乙○○間之使用借
      貸關係對抗原告，於法亦難謂有據，併此敘明。
七、再按無法律上之原因而受利益，致他人受損害者，應返還其利益。民法第一百七
    十九條前段亦定有明文。而依不當得利之法則請求返還不當得利，以無法律上之
    原因而受利益，致他人受損害為其要件，故其得請求返還之範圍，應以對方所受
    之利益為限，非以請求人所受損害若干為準，無權占有他人不動產，可能獲得相
    當於租金之利益，為社會通常之觀念（最高法院四十四年台上字第八○二號及同
    院六十一年台上字第一六九五號判例參照）。本件被告葛麥哈特公司無權占有使
    用原告之建物，其無法律上之原因所受之利益，係「物之使用本身」，惟此項利
    益依其性質不能返還，故應返還其價額，至於此項價額應依對於此種物之使用通
    常所應須支付之對價（租金）計算之。而城市地方房屋之租金，以不超過土地及
    其建築物申報總價額年息百分之十為限，此觀土地法第九十七條第一項規定自明
    。其中計算「土地申報總價額」之基準，依土地法施行法第二十五條、土地法第
    一百四十八條．平均地權條例第十六條等規定，係以土地所有權人依法所申報之
    地價為其法定地價，如土地所有權人未於公告期間申報地價者，則以公告地價百
    分之八十為其「申報地價」。是以，本院審酌系爭建物附近交通、繁榮程度及生
    活機能良好，建物屋齡約十年左右（八十三年興建），及被告葛麥哈特公司利用
    系爭房屋之經濟價值與所受利益等情形，認原告主張被告葛麥哈特公司應返還所
    受相當於租金之利益，應以系爭建物之土地及其建築物申報總價額年息百分之十
    計算即每月六千八百四十九元（計算方式詳如附表一所示），尚稱允當，應予准
    許。
八、末按所有人對於無權占有或侵奪其所有物者，得請求返還之。對於妨害其所有權
    者，得請求除去之。有妨害其所有權之虞者，得請求防止之，民法第七百六十七
    條定有明文。本件系爭建物為原告所有，遭被告葛麥哈特公司無權占有，已詳如
    前述，故原告本於所有權，訴請被告葛麥哈特公司應將系爭建物遷讓交還予原告
    ，並自起訴狀繕本送達被告葛麥哈特公司翌日即九十三年四月二十九日起至返還
    系爭建物之日止，按月給付相當於租金之不當得利六千八百四十九元部分為有理
    由，應予准許；逾此部分之請求（即對被告己○○之請求），於法無據，應予駁
    回。又兩造陳明願供擔保，聲請宣告假執行或免為假執行，經核原告勝訴部分，
    合於法律規定，爰分別酌定相當之擔保金額宣告之；原告其餘假執行之聲請，因
    訴之駁回而失所依據，不予准許。
九、結論：原告之訴為部分有理由，部分無理由，依民事訴訟法第七十九條、第三百
    九十條第二項、第三百九十二條第二項，判決如主文。
中　　　華　　　民　　　國　　九十四　　年　　　三　　　月　　　二　　　日
                              臺灣臺中地方法院民事第四庭
~B法　　　官　洪碧雀
正本係照原本作成
如對本判決上訴，須於判決送達後二十日內向本院提出上訴狀
中　　　華　　　民　　　國　　九十四　　年　　　三　　　月　　　二　　　日
~B法院書記官　王惟
